臺灣高等法院臺中分院刑事判決　　　　96年度上易字第1837號
上　訴　人　臺灣彰化地方法院檢察署檢察官
被　　　告　甲○○（原名池慶祥）
上列上訴人因被告竊盜案件，不服臺灣彰化地方法院96年度易字
第1184號中華民國96年9月3日第一審判決（起訴案號：臺灣彰化
地方法院檢察署96年度偵字第5231號），提起上訴，本院判決如
下：
    主  文
上訴駁回。
    理  由
一、公訴意旨略以：被告甲○○（原名池慶祥，下稱被告）與告
    訴人乙○○係朋友關係。緣告訴人曾於民國95年12月間，向
    被告借款並提供其所有之車牌號碼7H─2043號自小客車車籍
    資料予被告作為擔保，惟因告訴人未按期返還借款，被告即
    於96年4月30日上午8時30分，前往告訴人位於彰化縣埔心鄉
    ○○村○○○路49號之住處，向告訴人催討借款。嗣被告至
    該處找尋告訴人未遇後，見該自小客車停放於該處庭院，竟
    意圖為自己不法之所有，未得告訴人之同意，亦不顧告訴人
    之父黃熾昌之反對，即打開未上鎖之該車車門，再以告訴人
    原先插在該車電門上之鑰匙 1支，發動該車而竊取之。得手
    後，被告並將該車行駛至其位於彰化縣大村鄉新興村新興巷
    7號之 20之住所前停放。嗣告訴人返家得知上情後，即報警
    查獲，並扣得該車鑰匙1支。因認被告涉犯刑法第 320條第1
    項之竊盜罪嫌。
二、按犯罪事實應依證據認定之，無證據不得認定其犯罪事實，
    刑事訴訟法第154條第2項定有明文。次按所謂認定犯罪事實
    之證據，係指足以認定被告確有犯罪行為之積極證據而言，
    該項證據自須適合於被告犯罪事實之認定，始得採為斷罪之
    資料；又事實之認定，應憑證據，如未能發現相當確實證據
    ，或證據不足以證明，自不能以推測或擬制之方法，以為裁
    判之基礎（最高法院29年上字第3105號、40年臺上字第86號
    判例意旨參照）。又按認定犯罪事實所憑之證據，雖不以直
    接證據為限，間接證據亦包括在內；然而無論直接或間接證
    據，其為訴訟上之證明，須於通常一般之人均不致有所懷疑
    ，而得確信其為真實之程度者，始得據為有罪之認定，倘其
    證明尚未達到此一程度，而有合理之懷疑存在時，事實審法
    院復已就其心證上理由予以闡述，敘明其如何無從為有罪之
    確信，因而為無罪之判決，尚不得任意指為違法（最高法院
    76年臺上字第4986號判例意旨參照）。再按刑法上之竊盜罪
    ，係以意圖為自己或第三人不法之所有，乘人不知秘密竊取
    他人之動產為其成立要件。必行為人自知對於該項財物並無
    法律上之正當權源，而取得之，始具有主觀之意思要件，若
    行為人自信確有法律上正當所有之原因，縱其手段涉及不法
    ，而有民事上之侵權責任，因欠缺意思要件，仍不構成竊盜
    罪（最高法院23年上字第1892號、27年上字第1404號判例意
    旨、最高法院74年度臺上字第5011號判決意旨參照）。
三、檢察官起訴所憑之依據：
    本件公訴人認被告涉有前揭竊盜犯行，無非係以：被告供承
    其確有於上揭時地，未經告訴人乙○○同意將前開自小客車
    駛離乙節，及告訴人乙○○於警詢中之證述、證人黃熾昌於
    警、偵訊中及原審審理時之證述為其論據。
四、被告之辯解：
    訊據被告對於在前揭時、地，駕駛告訴人所有自小客車離開
    之行為，固不諱言，惟堅詞否認有何竊盜犯行，辯稱：伊係
    因告訴人前向伊借款時，有以上開自小客車為擔保，當時告
    訴人提供行車執照、車鑰匙、車籍出廠證明、完稅資料、購
    車統一發票、車主服務手冊、汽車買賣合約書、汽車燃料使
    用繳費通知書、汽車新領牌照登記書等證件予伊，表示其若
    未按期還款，上開自小客車可由伊牽走自行變賣，嗣告訴人
    果未按期還款，並避不見面，伊方於上開時日，前往告訴人
    住處欲向其追討債務，詎告訴人仍避不見面，伊見上開自小
    客車停放於該處，乃向告訴人之父親黃熾昌表示告訴人欠伊
    錢，並將該車抵押予伊，伊要將該車開走，旋即以告訴人所
    交付予伊之車鑰匙啟動電門，將該車駛離，伊並無不法所有
    之意圖，且告訴人之父親黃熾昌亦知悉，並在場目睹伊將車
    開走，伊所為應非竊盜行為等語。
五、本院判斷：
（一）本件檢察官所指被告因告訴人未按期返還借款，而於96年
      4月30日上午8時30分，前往告訴人住處，欲向告訴人催討
      債務，因未遇告訴人，且見告訴人提供予其作為借款擔保
      之上開自小客車停放於住處庭院，即未得告訴人之同意，
      亦不顧告訴人之父黃熾昌之反對，駕駛該車離去等情，業
      據告訴人於警詢中及原審審理時；告訴人父黃熾昌於警、
      偵訊中及原審審理時，均證述綦詳，並有贓物認領保管單
      1紙及扣案之鑰匙1支可資佐證，堪信為真實。惟告訴人之
      父黃熾昌既有在場目睹被告將前揭自小客車駛離，並亦有
      出言阻擋之，則被告即非乘人不知而取他人之物，依上開
      判決意旨，被告所為是否該當刑法上之「竊取」行為，已
      有可疑？況被告雖有未經許可，擅自將告訴人自小客車駛
      離之舉，亦不足以證明被告主觀上即有為自己或第三人不
      法所有之意圖。
（二）依告訴人於警詢中及原審審理時所證述略以：被告係因伊
      向其借款，伊有提供上開車牌號碼7H─2043號自小客車之
      來源證明將車抵押予被告，伊允諾若未按期還款，被告即
      得將該車取走自行變賣抵償債務，嗣伊未按期還款，被告
      即未經伊同意將車開走；當初伊確實有說如果伊未還錢的
      話，可以將車子拿去賣掉，所以伊才會給被告這些資料各
      等語，參以證人黃熾昌於原審審理時亦證述：被告於案發
      當日確有告知伊告訴人欠款未還，且提及上開自小客車與
      該筆欠款有關連，但係稱有何關連，伊忘記了等語，復有
      告訴人交付被告之上開自小客車行車執照、車籍出廠證明
      、完稅資料、購車統一發票、車主服務手冊、汽車買賣合
      約書、汽車燃料使用繳費通知書、汽車新領牌照登記書等
      資料影本、告訴人開立予被告之本票影本 2紙、該等本票
      裁定書 1份及被告與告訴人對話，其中載有「對啊！車要
      給你（指被告）賣」之錄音譯文 1份在卷可資佐證，堪認
      被告上開所辯係因告訴人欠款未還，方依先前約定將所抵
      押車輛取走抵償等情，確屬有據，則被告主觀上既係基於
      與告訴人借款之初之約定，而將上開自小客車取走抵償債
      務，其當有可能係自信有法律上正當所有之原因，而擅自
      將上開自小客車駛離，是其否認主觀上有不法所有之意圖
      ，並非無據，縱被告於取車之際，未再知會告訴人，甚且
      不顧告訴人之父黃熾昌之阻擋，而強行將車取走，依上開
      判例意旨，亦無從遽認其主觀上有何不法所有之意圖。
（三）綜上所述，被告主觀上欠缺不法所有之意圖，客觀上亦非
      趁人不知而取他人之物，縱其行舉有所失措，然此亦僅屬
      民事侵權責任之範疇，要難認已構成刑法上之竊盜罪。此
      外，本院復查無其他積極證據足認被告確有公訴人所指之
      犯行。公訴人所提出之證據資料，尚未到達刑事證據法則
      認定犯罪事實，所要求「不容絲毫合理懷疑」之程度。本
      件既乏積極證據，足資證明被告涉犯公訴意旨所指之竊盜
      犯行，原審以不能證明被告犯罪，而依刑事訴訟法第 301
      條第1項規定，諭知無罪之判決，並無不合。
六、檢察官上訴意旨係以：案發當時，告訴人乙○○並未在場，
    不知被告取走車輛之事，被告係乘「車輛所有人」不知而取
    走車輛，應無爭執。且被告既已取得本票債權，自應遵循法
    定程序請求，竟捨合法行為，而逕行取車，其自行取車行為
    ，並不符合民法自助行為之要件，被告主觀上所具備之違法
    性認識，不容狡卸。被告於取車後，曾開至原審法院請求書
    記官保管遭拒，被告仍執意將車輛據為己有，益徵被告具有
    違法性之認識，被告為己不法所有之意圖應堪認定。本件原
    審判決，認事用法既有違誤，自難認原判決妥適，請撤銷原
    判決，另為適當之判決云云。惟查：檢察官前揭上訴意旨，
    仍無法達到令通常一般之人均不致於有所懷疑而得確信被告
    觸犯本件竊盜罪之程度，且本院亦查無其他積極證據，得認
    為被告有罪之確信。檢察官上訴執此前詞指摘原判決不當，
    仍不足為被告有罪之積極證明，或說服本院形成被告有罪之
    心證，其上訴並無理由，應予駁回。
據上論斷，應依刑事訴訟法第368條，判決如主文。
本案經檢察官丙○○到庭執行職務。
中　　華　　民　　國　　96　　年　　12  　月　　26  　日
            刑事第十一庭  審判長法  官  陳  朱  貴
                                法  官  何  志  通
                                法　官　胡　文　傑
上列正本證明與原本無異。
不得上訴。
                                書記官  顏  子  良
中　　華　　民　　國　　96　　年　　12  　月　　26  　日
